【裁判字號】    99,消債更,177
【裁判日期】    990713
【裁判案由】    聲請更生程序
【裁判全文】
臺灣高雄地方法院民事裁定           99年度消債更字第177號
聲  請  人  甲○○
上列當事人聲請消費者債務清理事件，本院裁定如下：
    主  文
聲請駁回。
聲請費用由聲請人負擔。
    理  由
一、聲請意旨略以：聲請人前積欠如附表所示銀行消費借貸、信
    用卡、現金卡契約無擔保債務，因無法清償債務，於民國95
    間依金融主管機關協調成立之中華民國銀行公會會員辦理消
    費金融案件無擔保債務協商機制，與其等達成分期還款之協
    議，約定自95年11月起，以分100 期、年利率6%、每月償還
    新台幣（下同）14,588元之方式清償債務，惟因協商當時玉
    山銀行之債務未參與協商，聲請人每月除繳納上開協商款外
    ，另須負擔8,000 元之還款金額，以聲請人當時之每月收入
    25,000元扣除還款金額後，業已無法維生，因此無法依協議
    還款而毀諾。又聲請人已依消費者債務清理條例之規定，以
    書面再向最大債權金融機構請求共同協商債務清償方案，惟
    於97年8 月12日遭退件致協商不成立，且聲請人聲請人目前
    收入不多，尚須支付生活費及扶養費，亦有不能清償之情，
    爰依消費者債務清理條例之規定聲請更生等語。
二、按，債務人不能清償債務或有不能清償之虞，且無擔保或無
    優先權之債務總額未逾新臺幣1200萬元者，於法院裁定開始
    清算程序或宣告破產前，得向法院聲請更生，消費者債務清
    理條例第3 條、第42條第1 項分別定有明文。又聲請更生或
    清算不合程式或不備其他要件者，法院應以裁定駁回之，但
    其情形可以補正者，法院應定期間先命補正，復為同條例第
    8 條所明定。
三、聲請人主張其積欠如附表所示債權人上開債務，雖曾與附表
    所示銀行依中華民國銀行公會會員辦理消費金融案件無擔保
    債務協商機制達成分期還款之協定，但玉山銀行未參與當時
    之協商；且經聲請人依消費者債務清理條例之規定，向最大
    債權金融機構申請協商，惟於97年8 月12日遭退件致協商不
    成立等事實，業據聲請人提出財團法人金融聯合徵信中心當
    事人查詢個人資料（信用報告）回覆書、債權人清冊、協議
    書、前置協商退件通知函等影本為證（卷第9 、17 -29、12
    頁），足認屬實。故本件所應審酌者為聲請人是否有不能清
    償債務或不能清償之虞之情形。
四、經查：
（一）聲請人自96年3 月起任職於福鴻化學股份有限公司，其於
      97、98年度之總收入各為314,369 元、295,936 元，即每
      月分別為26,197元、24,661元，則聲請人每月平均所得應
      為25,429元（計算式＝【26,197+24,661 】÷2 ），有聲
      請人之97年度綜合所得稅各類所得資料清單、98年度各類
      所得扣繳暨免扣繳憑單、勞工保險被保險人投保資料表在
      卷可稽（卷第13、16、6-8 頁）。又聲請人之薪資雖經部
      份債權人聲請強制執行其3 分之1 之薪資所得及4 分之3
      之獎金，惟因債務人之全部財產為所有債權之總擔保，故
      於評估債務人是否有不能清償之情形時，自仍應還原債務
      人原有之總資力後，就債務人之全部資力與其所有之總債
      務為比較，而不應將特定債權人聲請執行部份之金額扣除
      ，且債務人遭強制執行之金額，即為其所清償金額之一部
      份，如將此金額扣除，將有重複計算而低估債務人之全部
      清償金額及能力之情形。故本件聲請人雖遭強制執行扣取
      薪資，仍應以其原有之總收入及總資力，評估其是否有不
      能清償之情形。
（二）就聲請人本人之必要生活支出部份，聲請人並未提出全部
      憑證以資證明，無從審酌是否均屬必要之費用，此部份因
      消費者債務清理條例之立法目的，係為使不幸陷入經濟困
      境之人得以清理債務、重建生活，並在清理過程中能保有
      符合人性尊嚴之最低基本生活，而非維持債務人過去慣常
      之寬逸生活，是於評估債務人是否有不能清償或履行原協
      商方案是否顯有重大困難時，並非由聲請人任意主張其基
      本生活費用之數額，否則將造成揮霍無度以致清償能力降
      低，反而易使更生程序無從進行，因此本院認應以內政部
      所公告之99年度高雄市低收入戶最低生活費用每人每月為
      11,309元計算始為合理。（債務人業已負債累累，其本須
      以較低之標準生活而節忖開銷用以償債，始符誠信，債務
      人自不得以無負債人員之一般生活標準而為同等之要求）
      。
（三）聲請人主張須扶養其父母，業據提出戶籍謄本、家族系統
      表為證（卷第74-75 、67頁），依聲請人之父母96、97年
      度綜合所得稅各類所得資料清單及財產歸屬資料清單所示
      （卷第68-73 頁），其父林國興96、97年度有利息及營利
      所得各1,595 元、2,147 元，名下除2 筆房地供自住外，
      尚有2 筆房地可供出租及運用，另並有汽車2 部，且有保
      證責任高雄市第三信用合作社之社員投資5,000 股一筆，
      尚難認有何不能以自有之財產維持生活之情形，是聲請人
      主張每月需支出扶養其父之扶養費3,000 元，即不足採。
      就聲請人主張須扶養其母林侯金蕊部分，依林侯金蕊96、
      97 年 度之綜合所得稅各類所得資料清單及財產歸屬資料
      清單所示（卷第71-73 頁），林侯金蕊96、97年度均無所
      得，其名下雖有房地共3 筆，惟其持分別僅3 分之1 、27
      分之2 ，價值尚難謂高，堪認確有受扶養之必要。依上開
      說明，其扶養費用亦應以11,309元計算，始為合理。又其
      母之扶養義務人共有含聲請人在內之兄弟姊妹4 人，故聲
      請人只需負擔4 分之1 之扶養費用。依此計算，聲請人所
      應負擔之扶養費用應以2,827 元為限（計算式：11,309÷
      4＝2,827 ，小數點以下四捨五入），得列為必要費用，
      其逾此範圍，即不足採。
（四）則以聲請人每月之平均收入約25,429元，扣除每月之必要
      生活費用11,309元、扶養費2,827 元後，尚有11,293元可
      供清償債務，與聲請人之總債務1,330,518 元相較，應約
      於9 至10年內即可清償完畢，依上情形，即不足以認聲請
      人有何不能清償或有不能清償其所負債務之虞之情事。
五、綜上所述，聲請人並無不能清償債務或有不能清償之虞之情
    形，與聲請更生之要件不符，依上開法條之規定，自應駁回
    其更生之聲請，爰裁定如主文。
中    華    民    國    99    年    7     月    13    日
              民事第四庭    法      官  郭文通
上為正本係照原本作成。
如不服本裁定，應於裁定送達後10日內，以書狀向本院提出抗告
，並繳納抗告費新臺幣1千元。
中    華    民    國    99    年    7     月    13    日
                            書  記  官  黃琬婷
附表：債權人清冊
┌──┬────────────┬────────┐
│編號│債權人                  │金額（新臺幣）  │
├──┼────────────┼────────┤
│一  │台北富邦銀行            │276,035元       │
├──┼────────────┼────────┤
│二  │澳盛銀行（原荷蘭銀行）  │278,658元       │
├──┼────────────┼────────┤
│三  │聯邦銀行                │186,979元       │
├──┼────────────┼────────┤
│四  │遠東銀行                │99,092元        │
├──┼────────────┼────────┤
│五  │永豐銀行                │120,999元       │
├──┼────────────┼────────┤
│六  │玉山銀行                │47,000元        │
├──┼────────────┼────────┤
│七  │大眾銀行                │106,000元       │
├──┼────────────┼────────┤
│八  │安泰銀行                │215,755元       │
├──┴────────────┼────────┤
│合               計           │1,330,518元     │
└───────────────┴────────┘

司法院資訊處製作；財團法人民間司法改革基金會備份。
